【裁判字號】    98,易,214
【裁判日期】    980803
【裁判案由】    詐欺
【裁判全文】
臺灣臺北地方法院刑事判決               98年度易字第214號
公  訴  人  臺灣臺北地方法院檢察署檢察官
被      告  甲○○
上列被告因詐欺案件，經檢察官提起公訴（97年度偵緝字第2644
號），本院判決如下：
    主      文
甲○○幫助意圖為自己不法之所有，以詐術使人將本人之物交付
，處有期徒刑陸月，如易科罰金，以新臺幣壹仟元折算壹日，減
為有期徒刑月，如易科罰金，以新臺幣壹仟元折算壹日。
    事      實
一、甲○○得以預見將自己之金融機構帳戶存摺、金融卡提供他
    人並告知密碼，極有可能遭不法詐騙集團成員利用該帳戶作
    為詐欺取財犯罪之提領工具，竟仍容任所提供之金融帳戶可
    能被利用，造成詐欺取財結果之發生，而基於幫助他人實施
    詐欺取財犯罪之不確定故意，於民國95年7月11日前往中華
    郵政股份有限公司臺北建北郵局（下稱「建北郵局」），申
    請發給其在該行所申設帳號0000000-000000-0帳戶（係80年
    4月29日開戶）之晶片金融卡，並於同年月18日領得新發給
    之金融卡後，即在不詳地點，將上開帳戶之金融卡提供交予
    真實姓名、年籍不詳之成年人使用，並告知金融卡密碼。嗣
    詐欺集團成員取得上開帳戶後，即共同基於意圖為自己不法
    所有之犯意聯絡，於95年7月19日16時許，推由姓名年籍不
    詳、自稱為電信局員工之成年人，撥打電話予乙○○，佯稱
    乙○○所使用之00-00000000號電話號碼欠款新臺幣（下同
    ）2萬餘元，應與名為林永昌之人聯絡，迨乙○○與「林永
    昌」聯絡後，「林永昌」復告知應電洽「中央信託局王主任
    」，再經乙○○與「王主任」聯繫後，「王主任」則誆以：
    乙○○確實積欠電話費用，須立即清償以避免帳戶內之定期
    存款遭凍結云云。乙○○因而陷於錯誤，即至臺北縣板橋市
    區○路26號華僑銀行板橋分行櫃台匯款70萬元至上開甲○○
    建北郵局帳戶，並旋遭詐騙集團成員提領殆盡。嗣因乙○○
    察覺有異，報警處理，始悉上情。
二、案經乙○○訴由臺北市政府警察局中山分局報請臺灣臺北地
    方法院檢察署檢察官偵查起訴。
    理      由
壹、程序部分：
一、本件被害人乙○○於警詢時之陳述，雖係本件被告以外之人
    於審判外之陳述，惟被害人已於97年9月8日死亡，此有亞東
    紀念醫院之乙○○死亡證明書在卷可稽，本院觀察被害人上
    開警詢筆錄製作原因及過程之信用性，並斟酌被害人並無不
    能自由陳述之情形，亦無違法取證或其他瑕疵，足認該證據
    具有可信之特別情況，並為證明犯罪事實之存否所必要，且
    被告甲○○對於上開證據之證據能力並不爭執，本院斟酌該
    被害人之言詞陳述作成時，係其遭詐騙後前往警局報案時所
    為，通常並無影響其陳述之客觀情形，因認依刑事訴訟法第
    159條之3第1款、第159條之5第1項規定，以之作為證據為適
    當，上開供述證據自具有證據能力。
二、被害人提出之華僑銀行匯款委託書、被告之建北郵局開戶資
    料、交易明細資料、金融卡變更資料、中華郵政股份有限公
    司儲匯處98年5月26日處儲字第0981003086號函及檢附資料
    ，或係從事業務之人於業務上及通常業務過程製作之紀錄文
    書、證明文書，且無顯有不可信之情況，且亦均非實施刑事
    訴訟程序之公務員違背法定程序取得之證據，被告對其證據
    能力復不爭執，依刑事訴訟法第159條之4、第159條之5等規
    定，亦具有證據能力。
貳、實體部分：
一、訊據被告甲○○固坦承上開建北郵局帳號0000000-000000-0
    帳戶為其申設，且曾於95年7月11日前往該郵局申請換發金
    融卡，並於同年月18日領得新卡片等事實，惟矢口否認有何
    幫助詐欺犯行，辯稱：當時伊找到新工作，欲辦理薪資轉帳
    ，方申請換發晶片金融卡，領得金融卡之當天，適因身上恰
    有2千元，遂於建北郵局填寫存款單臨櫃存入2千元，惟隨即
    想起尚有手機費用未繳，故又填具提款單將該2千元領出，
    之後即將提款卡、存摺、印章及密碼置於小包包內，迨欲騎
    乘機車返家時，疏忽忘記該包包置於機車尾部，返家後方察
    覺該包包已遺失，2週後曾至郵局辦理掛失，惟已遭列為警
    示帳戶而無法使用，本件確係遺失存摺及金融卡，並未將帳
    戶資料交予他人云云。惟查：
  (一)被告前曾於建北郵局申設帳號0000000-0000000帳戶，嗣於
    95年7月11日前往該局申請換發金融卡，並於同年月18日領
    得新發給之金融卡等情，業據被告坦承在卷，並有中華郵政
    股份有限公司臺北郵局95年8月14日北營字第0950903301號
    函檢附之開戶資料、歷史交易明細、金融卡變更資料（見95
    年度偵字第25547號卷第26至29頁），及中華郵政股份有限
    公司儲匯處98年5月26日處儲字第0981003086號函檢附之金
    融卡申請書在卷可稽（見本院卷第34頁）。又詐騙集團成員
    以佯稱電信局員工身分、「林永昌」、「中央信託局王主任
    」等人身分之方式，撥打電話予乙○○，並向乙○○誆稱其
    因積欠電話費2萬餘元，應立即繳清以避免帳戶內之定期存
    款遭凍結云云，致乙○○陷於錯誤，依指示匯款70萬元至被
    告前開建北郵局帳戶等事實，亦據被害人乙○○於警詢時指
    訴綦詳（見95年度偵字第25547號卷第5至6頁），並有其提
    出之華僑銀行匯款委託書在卷可證（見95年度偵字第25547
    號卷第45頁）。依上開等情，足認被告所申設之建北郵局帳
    戶確有遭詐騙集團成員持有使用，並於詐騙被害人匯款後加
    以提領花用之情形。
  (二)而被告上開建北郵局之帳戶自88年底起迄95年7月間，均無
    交易進出，帳戶內之款項餘額均維持為20元，而屬長期無使
    用之情形，迨被告於95年7月18日領得換發之金融卡後，同
    日即有2千元存入該帳戶，被告並旋以填寫提款單之方式將
    該2千元如數領出，上開交易情形，有被告之建北郵局帳戶
    交易明細資料及郵政存簿儲金提款單1紙附卷可參（見本院
    卷第35、43頁）。被告雖辯稱當日適因身上有2千元現金，
    於郵局櫃檯存入後，隨即想起尚有手機費用未繳，才會立即
    再以臨櫃方式領出該2千元云云，惟經本院函查之結果，該
    筆2千元存款係由不詳之人使用金融卡在中國信託ATM以轉帳
    方式自玉山銀行帳號0000000000000000帳戶所轉入，此有中
    華郵政股份有限公司儲匯處98年5月26日處儲字第098100308
    6號函及前開帳戶交易明細資料在卷足憑（見本院卷第33、4
    3頁），被告供稱該2千元係伊於建北郵局櫃台以現金存入云
    云，經核與事實不符，已不足採。而被告於95年7月18日領
    得換發之金融卡後，即有不詳人士將金錢轉帳匯入被告上開
    帳戶，被告又隨即加以提領，此與一般詐騙集團成員測試帳
    戶能正常使用存提款功能之情形相當，參以翌（7月19日）
    即發生被害人遭詐騙匯款至該帳戶，旋遭提領一空之詐騙犯
    行，顯然被告於95年7月18日領得金融卡後，即將之交予他
    人使用，並告以金融卡密碼。被告雖又辯以本件係因疏忽致
    一併遺失存摺、金融卡及密碼云云，然被告於本院審理中供
    稱察覺遺失上開物品，二週後方前往郵局申請辦理掛失，實
    與一般通常智識程度之人對於金融帳戶資料甚為注重之情形
    有違；況倘如被告所言，上開帳戶已閒置數年未使用，係因
    95年間找到新工作，基於辦理薪資轉帳之需求，方前往郵局
    辦理換發晶片金融卡等語，則被告應有使用上開帳戶之急迫
    需求，焉有放任、甘冒遭他人盜領帳戶內存款或被利用作為
    取贓犯罪工具之風險，而拖延長達二週之久方前往辦理掛失
    手續之理？是其所辯亦與經驗法則有違。再者，詐騙集團成
    員為避免渠等詐騙犯行遭警方查緝，均向他人收購或收集帳
    戶即使用所謂「人頭帳戶」，作為詐欺取財後加以提領之工
    具，而所收集之他人帳戶均必須獲得該帳戶提供者本人默許
    或同意，始能於被害人報案前順利使用帳戶提領贓款，絕無
    使用他人不慎遺失之金融卡，甘冒持卡人本人可能掛失該卡
    片，致贓款遭凍結而無法取得之風險之道理。綜上，被告前
    揭所辯，僅係事後卸責之詞，不足採信。被告確有將其建北
    郵局帳戶之金融卡、密碼提供他人使用一節，應堪認定。
  (三)按金融機構帳戶為個人理財之工具，申請開設金融機構帳戶
    並無任何特殊之限制，一般民眾皆可以存入最低開戶金額之
    方式自由申請開戶，並得同時於不同金融機構申請多數存款
    帳戶使用，此乃眾所週知之事實。依一般人之社會生活經驗
    ，倘係合法收入，本可自行向金融行庫開戶使用，而無向他
    人購買帳戶之必要。足見他人不以自己名義申請開戶，反以
    其他方式向不特定人蒐集、收購或借用他人之金融機構帳戶
    使用，衡情應能懷疑蒐集收購或借用帳戶之人目的在於供不
    法詐騙份子用以詐使他人將款項匯入後，再加以提領之用。
    被告將其所有之金融機構帳戶金融卡交付他人，並告知密碼
    ，依卷內事證，雖無證據證明被告知悉詐騙集團成員如何犯
    罪，惟該等詐騙份子將被告交付之帳戶供作提領詐騙款項之
    用，則顯然不違反被告之本意，被告自有幫助詐欺取財之不
    確定故意甚明。本件事證明確，被告犯行堪以認定，應依法
    論科。
二、按刑法上之幫助犯，係對於犯罪與正犯有共同之認識，以幫
    助之意思，對於正犯資以助力，而未參與實施犯罪之行為者
    而言。因此如未參與實施犯罪構成要件之行為，且係出於幫
    助之意思提供助力，即屬幫助犯，而非共同正犯。被告基於
    幫助之犯意，提供詐騙集團成員上開金融卡及告知密碼，以
    供其施用詐術，已如前述。詐騙集團成員利用被告之幫助，
    使被害人在遭施用詐術後陷於錯誤，而匯款至被告提供之帳
    戶，足見被告僅係參與詐欺罪構成要件以外之行為，且並無
    證據證明被告係以正犯而非以幫助犯之犯意參與犯罪，應認
    其所為係幫助犯而非正犯行為。是核被告所為，係犯刑法第
    339條第1項、第30條第1項詐欺取財罪之幫助犯；被告幫助
    他人犯前開詐欺罪，爰依刑法第30條第2項之規定，按正犯
    之刑減輕之。爰審酌被告於詐騙集團猖獗橫行，報章雜誌一
    再報導詐騙集團使用人頭帳戶犯罪之情形下，仍執意將金融
    機構帳戶提供他人使用之犯罪動機、目的，其提供帳戶助長
    詐騙集團犯罪，增加政府查緝此類犯罪之困難，更因而危害
    他人財產法益及社會秩序，所害非輕，以及犯後否認犯行，
    未見悔意之態度等一切情狀，量處如主文所示之刑，並諭知
    易科罰金之折算標準。末查本件被告犯罪之時間係在96年4
    月24日以前，合於中華民國96年罪犯減刑條例之減刑要件，
    其於偵查中雖經通緝嗣並為警緝獲而未自動歸案，惟發佈通
    緝之日期為96年7月16日上開條例施行後之96年7月25日，此
    有臺灣臺北地方法院檢察署通緝書稿在卷可參（見95年度偵
    字第25547號卷第70頁），自不受該條例第5條規定不得減刑
    之限制，爰依同條例第2條第1項第3款之規定，減其宣告刑2
    分之1，並諭知易科罰金之折算標準。
據上論斷，應依刑事訴訟法第299條第1項前段，刑法第30條第1
項、第339條第1項、第41條第1項前段，刑法施行法第1條之1，
中華民國96年罪犯減刑條例第2條第1項第3款、第7條，判決如主
文。
本案經檢察官葉惠燕到庭執行職務
中    華    民    國    98    年     8    月     3    日
                  刑事第十一庭  審判長法  官  劉方慈
                                      法  官  黃紹紘
                                      法  官  林庚棟
以上正本證明與原本無異。
如不服本判決，應於收受送達後10日內向本院提出上訴書狀，並
應敘述具體理由；其未敘述上訴理由者，應於上訴期間屆滿後20
日內向本院補提理由書（均須按他造當事人之人數附繕）「切勿
逕送上級法院」。
                                      書記官  殷玉芬
中    華    民    國    98    年    8     月    4     日
附錄本案論罪科刑法條全文：
中華民國刑法第339條：
意圖為自己或第三人不法之所有，以詐術使人將本人或第三人之
物交付者，處5年以下有期徒刑、拘役或科或併科1千元以下罰金
。
以前項方法得財產上不法之利益或使第三人得之者，亦同。
前2項之未遂犯罰之。


司法院資訊處製作；財團法人民間司法改革基金會備份。
